臺灣高等法院民事判決
108年度上字第810號
上  訴  人  
即被上訴人  臺北市政府財政局

法定代理人  陳家蓁  
訴訟代理人  陳清進律師                         
上  訴  人  蕭怡君  

            鄭金和  

被 上訴 人  林辰任  
            蕭施秀霞
            吳清和  
            胡楊謹  
            顏謀    
上七人共同
訴訟代理人  黃青鋒律師
複 代理 人  李茂瑋律師
被 上訴 人  顏蓓玲  
訴訟代理人  李明政  
被 上訴 人  顏瑩瑩  
上列當事人間請求返還不當得利事件，上訴人對於中華民國108
年5月9日臺灣臺北地方法院107年度訴字第2581號第一審判決提
起上訴，本院於110年8月3日言詞辯論終結，判決如下：
    主      文
原判決關於㈠駁回臺北市政府財政局後開第二項之訴部分；㈡命蕭
怡君、鄭金和給付各超過如附表三編號2、7所示本息部分；暨訴
訟費用之裁判（除減縮部分外）均廢棄。
被上訴人林辰任、蕭施秀霞、吳清和、胡楊謹及顏蓓玲、顏謀、
顏瑩瑩應依序給付臺北市政府財政局各如附表三編號1、3、5、6
、4所示本息。
上開廢棄㈡部分，臺北市政府財政局在第一審之訴駁回。
臺北市政府財政局之其餘上訴及假執行之聲請均駁回。
蕭怡君、鄭金和之其餘上訴駁回。
兩造應按附表五所示比例負擔第一審（除減縮部分外）、第二審
訴訟費用。
本判決所命第二項給付，於臺北市政府財政局及被上訴人林辰任
、蕭施秀霞、吳清和、胡楊謹及顏謀各依附表六所示金額供擔保
後得假執行或免為假執行。
    事實及理由
壹、程序部分：
按於第二審程序中為訴之變更或追加，非經他造同意，不得為
  之，但擴張或減縮應受判決事項之聲明，不在此限，觀諸民事
  訴訟法第446條第1項、第255條第1項第3款規定自明。查上訴
  人即被上訴人臺北市政府財政局（下稱北市財政局）於原審請
  求被上訴人顏蓓玲、顏謀、顏瑩瑩（下合稱顏蓓玲等3人）給
  付自支付命令送達翌日〔顏蓓玲為民國（下同）107年4月28日
  、顏謀為107年9月4日、顏瑩瑩為107年8月1日〕起算之法定遲
  延利息，嗣於本院審理時，就顏蓓玲等3人之法定遲延利息起
  算日減縮為均自107年9月4日起算（見本院卷第353頁），是此
  部分核屬減縮應受判決事項之聲明，應予准許。
顏瑩瑩經合法通知未於言詞辯論期日到場，核無民事訴訟法第3
  86條所列各款情形，爰依北市財政局之聲請，由其一造辯論而
  為判決。
貳、實體部分：
北市財政局於原審起訴及本院主張：
㈠臺北市政府（下稱市政府）於44年2月2日為羅斯福路拓寬工程
  計畫公告「臺北市拆遷羅斯福路違章建築辦法」（下稱系爭拆
  遷辦法）後，於同年拆除營業商家並將之遷至坡心北及坡心南
  市場用地予以安置。如附表一所示土地（下稱系爭土地）為臺
  北市（下稱北市）所有，由伊管理，前供市政府因拓寬羅斯福
  路而安置之原始拆遷戶（下稱原始拆遷戶）使用，惟迄至57年
  12月31日，原始拆遷戶之定期租賃契約因屆期未更新而失效。
  詎他造上訴人蕭怡君、鄭金和（下稱蕭怡君等2人）、被上訴
  人林辰任、蕭施秀霞、吳清和、胡楊謹及顏蓓玲等3人之被繼
  承人顏金生等均非原拆遷戶，惟其等竟各以其等所有如附表一
  所示建物（合稱系爭建物）各占用北市所有、由伊管理之系爭
  土地。因系爭建物均非基於最初攤位房屋租賃關係而興建之建
  物，而係第三人於攤位房屋拆除後逕自無權占地興建，又因租
  賃標的物即攤位房屋於59年8月4日已報廢滅失，伊與原攤位承
  租人就市場攤位房屋租約業已終止，且就市場攤位房屋及其基
  地未存有不定期租賃法律關係。另伊雖於土地讓售計價時，採
  以門牌號碼認定配租有案者之權宜方法，但不等同伊已承認或
  同意建物權利轉讓，亦不使其等成為合法承租人。又顏金生於
  000年0月00日死亡，如附表一編號四所示建物由原審被告蔡璧
  卿及顏蓓玲等3人繼承，嗣蔡璧卿於107年9月3日死亡，其應繼
  承分由顏蓓玲等3人繼承。故其等無占用系爭土地之合法權源
  ，自102年2月起至107年1月止，受有免給付相當於租金之利益
  ，致伊受有損害，爰依民法第179條規定及繼承之法律關係，
  請求林辰任、蕭怡君等2人、蕭施秀霞、吳清和、胡楊謹及顏
  蓓玲等3人（合稱林辰任等9人）給付相當於租金之不當得利及
  法定遲延利息，並聲明如附表二所示。
㈡原判決係以林辰任等9人為系爭拆遷辦法適用之原始拆遷戶作為
  判決之先決重要基礎事實，惟林辰任等9人非系爭拆遷辦法適
  用之原始拆遷戶，原審之先決事實既認定錯誤，則以此為基礎
  而為之全部判決理由均有違誤。且按95年4月3日都市計畫公告
  內容，與遷建基地91年基於政策性措施所進行之建物第一次登
  記之事無關，且第一次建物登記乃係政策性便民措施，亦非於
  該都市計畫中另為允諾拆遷戶得永久無償使用遷建基地，原審
  認伊有與系爭建物所有權人維持或默許繼續使用系爭土地之合
  意云云，顯有論理上錯誤。
林辰任等9人方面：
㈠蕭怡君等2人、林辰任、蕭施秀霞、吳清和、胡楊謹、顏謀（下
  稱蕭怡君等7人）則以：
⒈北市財政局主張「配租有案者」即按出售當年期土地公告現值
  出售，「佔用者」則按市價讓售，即係間接承認伊等具有永久
  使用權。且北市財政局以建物門牌有無認定配租有案，並以公
  告現值讓售土地，足證北市財政局承認並同意建物權利之轉讓
  並無限制。伊等不論是否係私自頂讓、係合法承租人抑或是原
  始承租戶，均應屬配租有案之原遷建戶。原審認定蕭怡君等2
  人所有如附表一所示建物，係無權占有系爭土地，顯有違誤。
⒉伊等係原始拆遷戶，且依系爭拆遷辦法之規定合法使用如附表
  一所示土地。伊係依系爭拆遷辦法第3條本文，經北市府代建
  房屋後遷入，且未領取任何救濟金，故於代建房屋後，該屋所
  有權歸屬伊等所有，系爭拆遷辦法所指租金本質上係「管理費
  」，北市財政局並承諾伊等得永久使用房屋坐落之土地，故伊
  等就系爭土地有永久使用權。嗣伊等尚得依臺北市大安地政事
  務所91年2月22日北市大地一字第00000000000號函所示程序，
  向該所申請系爭建物所有權第一次登記，且當時之基地管理者
  即北市市場管理處於收受登記通知公文後，從未提出異議，益
  見北市財政局肯認伊為原始拆遷戶，伊等就系爭土地非無權占
  有等語，資為抗辯。
㈡顏蓓玲則以：伊認系爭攤位房屋所有權應為原始拆遷戶所有，
  但伊就北市財政局請求伊給付不當得利之請求沒有意見，伊願
  意給付等語，資為抗辯。
㈢顏瑩瑩未於言詞辯論期日到場，亦未提出書狀作何聲明或陳述
  。　
原審判決：㈠蕭怡君應給付北市財政局新臺幣（下同）1萬9,681
  元，及自107年5月11日起至清償日止，按週年利率5%計算之利
  息；㈡鄭金和應給付北市財政局37萬0,360元，及自107年4月26
  日起至清償日止，按週年利率5%計算之利息，駁回北市財政局
  其餘之請求，北市財政局及蕭怡君等2人各自聲明不服，提起
  上訴。蕭怡君等2人上訴聲明：
  ㈠原判決關於命蕭怡君等2人給付本息部分廢棄。
  ㈡上廢棄部分，北市財政局在第一審之訴駁回。
　北市財政局答辯聲明：上訴駁回。並上訴聲明： 
  ㈠原判決關於駁回北市財政局後開第二項之訴部分廢棄。
  ㈡林辰任、蕭施秀霞、顏蓓玲等3人、吳清和、胡楊謹應依序給
    付北市財政局如附表二編號1、3、4、5、6所示本息。
  ㈢願供擔保請准宣告假執行。
　林辰任、蕭施秀霞、吳清和、胡楊謹、顏謀對北市財政局之上
  訴答辯聲明：
  ㈠上訴駁回。
  ㈡如受不利判決，願供擔保請准宣告免為假執行。
  顏蓓玲對北市財政局之上訴答辯聲明：同意給付。
兩造所不爭執之事項：
㈠如附表一所示各建物所有人所有之建物，各占用北市所有，由
  北市財政局管理之如附表一所示土地。
㈡如附表一所示各建物所有人所有之建物，除其中蕭怡君等2人所
  有建物依序各於95年12月4日、95年2月7日以贈與為原因辦理
  所有權移轉登記外，其餘所有人所有之建物，均係於91年2月
  間以第一次登記為原因辦理第一次所有權登記。另其中如附表
  一編號四所示建物所有權人顏金生於000年0月00日死亡，該建
  物由蔡璧卿、顏蓓玲、顏謀、顏瑩瑩等4人繼承，嗣蔡璧卿於1
  07年9月3日死亡，其應繼承分由顏蓓玲、顏謀、顏瑩瑩繼承。
㈢如北市財政局請求有理由，利息起算日各如下所示：
⒈林辰任為107年5月3日（見原審司促字卷第173頁）。
⒉蕭怡君為107年5月11日（見原審司促字卷第175頁）。
⒊蕭施秀霞為107年4月27日（見原審司促字卷第177頁）。
⒋顏謀為107年9月4日（見原審訴字卷第127頁）；顏蓓玲為107年
  4月28日（見原審司促字卷第181頁）；顏瑩瑩為107年8月1日
  （見原審訴字卷第121頁），北市財政局同意其等3人之利息起
  算日均自107年9月4日起算。
⒌吳清和為107年4月27日（見原審司促字卷第183頁）。
⒍胡楊謹為107年5月1日（見原審司促字卷第185頁）。
⒎鄭金和為107年4月28日（見原審司促字卷第187頁）。
本件之爭點：㈠北市財政局主張林辰任等9人所有之系爭建物係
  無權占用系爭土地，是否有理由？㈡北市財政局依民法第179條
  規定及繼承之法律關係，請求林辰任等9人各給付占有系爭土
  地之不當得利，是否有理由？金額各若干？茲分別析述如下：
   
㈠北市財政局主張林辰任等9人所有之系爭建物係無權占用系爭土
  地，為有理由：
⒈按租賃期限屆滿後，承租人仍為租賃物之使用收益，而出租人
  不即表示反對之意思者，視為以不定期限繼續契約，民法第
　451條定有明文。又未定有期限之租地建屋契約，或雖定有期
  限，惟因出租人於租期屆滿時，未表示反對繼續租賃之意思，
  依民法第451條規定視為以不定期限繼續契約者，由於此等契
  約性質上非有相當之期限不能達其目的，依其契約之目的探求
  當事人之真意，契約之期限，應解為至房屋不堪使用時為止（
  最高法院104年台上字第559號判決要旨參照）。又在非屬租地
  建屋契約而僅係單純房屋租賃契約之情形下，房屋承租人於租
  期屆滿後，仍為租賃物之使用收益，而出租人未表示反對繼續
  租賃之意思，依民法第451條規定視為以不定期限繼續契約者
  ，由於此等契約承租人所承租者為房屋，出租人於租賃期間固
  依民法第423條就出租之房屋負有保持義務，及同法第429條之
  修繕義務，但如出租之房屋因不堪使用或其他原因而滅失時，
  出租人並無重建房屋之義務，是依其契約之目的探求當事人之
  真意，此等房屋租賃契約之最長期限，應至房屋滅失時為止。
  蓋於房屋滅失時，承租人已無法就已滅失之租賃物繼續使用、
  收益，其自無從依民法第451條規定與出租人成立不定期限繼
  續契約。且依民法第451條規定視為以不定期限繼續之租地建
  屋契約，其契約之期限，至房屋不堪使用時為止，已如前述，
  則在房屋租賃契約，出租人既無重建房屋之義務，其契約之最
  長期限，更無逾租地建屋契約之理？足徵依民法第451條規定
  視為以不定期限繼續之房屋租賃契約，其租賃契約之最長期限
  ，應至房屋滅失時為止。經查：
⑴原始拆遷戶前經市政府安置至系爭土地時，原始拆遷戶均與市
  政府簽有「臺灣省臺北市公有坡心市場攤位租約」（下稱系爭
  租約），嗣系爭租約經多次續約後，至57年12月31日屆滿後，
  未再另定租約，且原始拆遷戶未再給付租金，市政府亦未再收
  取租金等情，為兩造所不爭，並有系爭租約可參（見原審卷第
  219、239-241頁、本院卷第441頁）。又系爭租約之租賃標的
  為攤位房屋，此觀系爭租約已明定租賃標的為「攤位」而非攤
  位房屋之基地自明，與向市政府承租基地而簽訂「臺灣省臺北
  市公有基地租賃契約」明定租賃標的為「基地」不同（見本院
  卷第131-132頁），是蕭怡君等7人抗辯系爭租約之租賃標的為
  攤位房屋坐落之基地，自不足採。準此，原始拆遷戶與市政府
  於系爭租約57年12月31日屆滿後，雖未續訂租約，但原始拆遷
  戶仍為租賃物之使用收益，而市政府不即表示反對之意思，依
  前所述，自應視為以不定期限繼續契約，且其租賃契約之最長
  期限，應至承租之攤位房屋滅失時止。
⑵市政府建設局於59年8月4日召開坡心市場自費修繕等有關問題
  會議，其紀錄結論為：「該市場攤販代表所請自費修繕，因既
  經報廢，工務局已公告拆遷，似不宜修繕」等情，有該紀錄可
  參(見原審卷第241頁)，嗣林辰任等9人所有系爭建物，均係於
  91年2月間以第一次登記為原因辦理第一次所有權登記（見不
  爭執事項㈡），則系爭攤位房屋至遲於系爭建物興建時，已因
  拆除而滅失，揆諸前揭說明，原始拆遷戶與市政府就系爭攤位
  房屋所成立之不定期限繼續契約，契約之期限，至遲應於系爭
  攤位房屋拆除而滅失時屆滿，系爭租約因而消滅一節，應可認
  定。
⒉次按以無權占有為原因，請求返還所有物之訴，被告對原告就
  其物有所有權存在之事實無爭執，而僅以非無權占有為抗辯者
  ，原告於被告無權占有之事實，無舉證責任。被告應就其取得
  占有，係有正當權源之事實證明之。如不能證明，則應認原告
  之請求為有理由（最高法院72年度台上字第1552號判決要旨參
  照）。本件林辰任等9人對其所有系爭建物占有系爭土地之事
  實既不爭執，惟抗辯其等非無權占有，依前揭說明，林辰任等
  9人自應就占有系爭土地係有正當權源之事實負舉證之責。經
  查；
⑴蕭怡君等7人抗辯其等為原始拆遷戶或原始拆遷戶之合法繼受人
  ，有系爭拆遷辦法之適用等語，然依前述，原始拆遷戶與市政
  府就系爭攤位房屋所成立之不定期限繼續契約，契約之期限，
  至遲已於系爭攤位房屋拆除而滅失時屆滿，則系爭租約既已因
  期限屆滿而消滅，林辰任等9人不論係原始拆遷戶或原始拆遷
  戶之合法繼受人，自均無從再行本於系爭租約之法律關係對市
  政府主張係有權占有。至蕭怡君等7人所舉市政府91年7月2日
  府地一字第00000000000號函覆監察院之說明第三項固謂：「…
  …為釐清該地區遷建戶租賃關係並基於本市各遷建基地公平一
  致原則，經本府地政處簽會本府相關局處獲致共識，原租賃契
  約期限雖己屆至，惟本案遷建戶自民國五十九年迄今卻仍有使
  用該基地之事實，如各該管理機關未曾為反對意思之表示，依
  民法第四百五十一條規定：『租賃期限屆滿後，承租人仍為租
  賃物之使用收益，而出租人不即表示反對之意思者，視為以不
  定期限繼續契約。』況本案土地自民國四十三年迄今所有權人
  均為中華民國，僅係管理機關之變更，財政部國有財產局自民
  國五十二年間接管本案土地後，均未曾為反對之意思表示，從
  而本案雖未換訂新約，但原租賃關係己依法律規定視為以不定
  期限存續」等語（見本院卷第425-433頁），然市政府上開函
  文僅在說明系爭租約57年12月31日屆滿後，原始拆遷戶與市政
  府就系爭攤位房屋成立不定期限繼續契約，但其內容未論及此
  不定期限繼續契約之期限為何？故上開函文，自無從作為認定
  林辰任等9人與市政府間於系爭攤位房屋拆除而滅失後，仍有
  繼續成立租賃契約之判斷基礎。
⑵雖蕭怡君等7人抗辯其等前經安置至系爭土地時，係申請撥借由
  市政府代建房屋，並未領取救濟金500元，而將之作為永久使
  用土地對價，無需如租用市場攤位者再付每月15元之租金，依
  系爭拆遷辦法之規定，系爭建物有永久使用坐落土地之權利云
  云。惟查，蕭怡君等7人抗辯其等係本於系爭拆遷辦法規定，
  有永久使用系爭土地之權利（見本院卷第178頁），然遍觀系
  爭拆遷辦法、撥借手續及管理辦法原則之內容（見本院卷第32
  9-333頁），並無任何原始拆遷戶得永久使用土地之規定，更
  無得將未領取之救濟金500元，作為永久使用土地對價之相關
  意旨，且依撥借手續及管理辦法原則第5條之內容，已載明市
  場、甲種住宅、乙種住宅每月租金各為40元、45元、50元，足
  見使用土地之攤位及住戶，皆須給付租金；至該原則第6條約
  定「前開租金在3年內（此項期間必要時得由本府延長之）除
  每月每戶繳付15元充管理費外，其餘均由住戶自行充作房屋修
  繕之用，租戶不得再要求本府給予修繕或要求修繕費」（見本
  院卷第331-333頁），亦明定所繳納者為「租金」，觀其意旨
  則係就租金3年內之用途為規定，俾免租戶再要求給予修繕或
  要求修繕費，自不得僅因繳納之租金供管理費、修繕費使用，
  即謂住戶繳納者為管理費而非租金，亦不得據此推認住戶使用
  土地無須繳納租金而有永久使用權；蕭怡君等7人抗辯撥借手
  續及管理辦法原則所指向其等收取之租金應解釋為管理費云云
  ，並不可取。佐以，蕭怡君等7人自陳有給付租金至57年12月3
  1日，之後是市政府有意不收取租金，其等現仍然有給付租金
  之義務（見本院卷第441頁），若蕭怡君等7人所有之系爭建物
  有永久無償使用系爭土地之權利，豈有給付租金至57年12月31
  日之舉，且蕭怡君等7人之系爭建物使用系爭土地既原須支付
  對價，衡諸常情，市政府自無在租約租期屆滿後，反同意林辰
  任等9人繼續無償使用系爭土地之理？是依系爭拆遷辦法之規
  定，不得認系爭建物有永久使用坐落土地之權利。蕭怡君等7
  人前開所辯，自不可採。
⑶又蕭怡君等7人抗辯依臺北市都市計畫書（下稱系爭計畫）第1
  頁第1段已重申「允諾拆遷戶對該安置地點有永久使用權」之
  旨，且於91年間其等各向地政事務所申請辦理建物所有權第一
  次登記時，當時系爭土地管理者即市管處於收受地政事務所通
  知後，未表示異議，其等即完成登記，足見其等有永久使用系
  爭土地之權云云。惟查，觀諸系爭計畫書第1頁「壹、計畫緣
  起」第1段，雖記載「允諾拆遷戶對該安置地點有永久使用權
  」等語（見原審卷第191頁），然該計畫緣由係謂本案坡心（
  南）土地因無屋無地，自86年起即陸續陳情比照其他遷建基地
  將土地讓售住戶，經市政府地政處91年綜簽准予坡心（南）市
  場遷建基地遷建戶辦理建物所有權第一次登記，考量本案土地
  無開闢市場之需求，基於照顧遷建戶，並改善週邊地區環境品
  質，爰辦理本變更案協助遷建戶依法取得土地，進行更新改建
  （見原審卷第191-192頁）。是系爭計畫書之目的，係欲將原
  為市場用地之系爭土地變更用途後，將系爭土地出售予遷建戶
  ，此觀坡心南遷建基地出售流程圖自明（見原審卷第199頁）
  。因此，系爭計畫所謂「允諾拆遷戶對該安置地點有永久使用
  權」其真意當係在將系爭土地之用途變更後，讓售予遷建戶依
  法取得土地，非謂同意遷建戶得以無償永久使用系爭土地，否
  則何須變更系爭土地之用途而讓售予遷建戶。嗣市政府就原始
  拆遷戶建物占用土地之情形，為照顧拆遷戶，已通知建物所有
  權人繳納補償金或租金後，得辦理申購，前開計畫書及告市民
  書係為政策，就表示並無明確法律依據來認定原始拆遷戶有永
  久使用權乙情，亦據證人即臺北市政府財務局約聘科員賴玨鳳
  於另案到庭證述上情甚詳（見本院卷第547-555頁），益證系
  爭計畫係在將系爭土地之用途變更後，始得以依法讓售予遷建
  戶取得系爭土地所有權，而非同意遷建戶得以無償永久使用系
  爭土地。再者，系爭建物於91年間，各向地政事務所申請辦理
  建物所有權第一次登記時，當時系爭土地之管理人市管處雖未
  表異議，然觀諸市政府地政處函文之內容，係記載：「本案遷
  建戶租賃契約自57年12月31日屆滿迄今雖未換訂，惟既經查明
  仍有使用該基地之事實，基於照顧拆遷戶之原意，本案擬由遷
  建戶檢附…證明文件，辦理建物所有權第1次測量及登記，…登
  記完峻後將相關資料函送各該管理機關並敘明如有異議請於20
  日內提出…(後略)」等語（見原審卷第279-283、395-397頁）
  ，顯係認於57年12月31日屆滿後因未換訂租約，林辰任等9人
  即無以系爭建物占用系爭土地之權利，係因被上訴人之系爭建
  物仍有使用系爭土地之事實，基於照顧拆遷戶之原意，始擬由
  遷建戶檢附相關證明文件，辦理建物所有權第1次測量及登記
  ，由上以觀，市管處未予異議，僅得認係因當時基於照顧拆遷
  戶之政策所致，且原始拆遷戶與市政府就系爭攤位房屋所成立
  之不定期限繼續契約，契約之期限，至遲應於系爭攤位房屋拆
  除而滅失時屆滿，系爭租約因而消滅，業如前述，而市政府同
  意系爭建物辦理第一次所有權登記，其原因可能多端，或係可
  能與建物所有人成立坐落基地之租賃，或係同意建物所有人無
  償使用，或係此項同意係附有以系爭建物所有權人合法承租或
  申購坐落基地為解除條件之同意建物所有人使用系爭基地等等
  不一而足，是無法僅以市政府此項同意推論市政府有與林辰任
  等9人另行簽訂租賃契約之明示或默示，自不得僅因市政府有
  照顧原始拆遷戶之意，遽謂兩造之契約關係已有變更，更不得
  據而推認林辰任等9人及其直系親屬或繼承人，可無限期無償
  使用系爭土地，則林辰任等9人就其等有與市政府約定永久使
  用系爭土地乙情，未再能舉證證明，其等前開所辯，仍不可採
  。
⒊綜上，原始拆遷戶與市政府就系爭攤位房屋所成立之不定期限
  繼續契約，契約之期限，至遲已於系爭攤位房屋拆除而滅失時
  屆滿，系爭租約因期限屆滿而消滅，林辰任等9人不論係原始
  拆遷戶或原始拆遷戶之合法繼受人，自均無從再行本於系爭租
  約之法律關係對市政府主張係有權占有，其等復未能舉證證明
  占有系爭土地有正當權源，則北市財政局主張林辰任等9人之
  系爭建物係無權占用系爭土地，核屬有據。
㈡北市財政局依民法第179條規定及繼承之法律關係，請求林辰任
  等9人各給付如附表三所示之不當得利，為有理由：
⒈按無權占有他人土地，可能獲得相當於租金之利益，為社會通
  常之觀念。其依不當得利之法則請求返還不當得利，以無法律
  上之原因而受利益，致他人受有損害為其要件，自得以對方所
  受之利益為度，做為請求返還之範圍（最高法院61年度台上字
  第1695號判例參照）。本件林辰任等9人所有系爭建物無權占
  有系爭土地，北市財政局主張林辰任等9人受有相當於租金之
  利益致其受有損害，其得依不當得利之規定，請求林辰任等9
  人返還相當於租金之利益，自屬有據。
⒉次按城市地方房屋之租金，以不超過土地及建築物申報總價年
  息10%為限，土地法第97條第1項有明文規定。該條項所稱之土
  地價額係指法定地價而言；法定地價為申報地價，公有土地以
  公告地價為申報地價，土地法施行法第25條、平均地權條例施
  行細則第21條、土地法第148 條分別定有明文。又基地租金之
  數額，除以基地申報地價為基礎外，尚須斟酌基地之位置、工
  商繁榮之程度、承租人利用基地之經濟價值及所受利益等事項
  綜合判斷之（最高法院68年台上字第3071號民事判例意旨參照
  ）。再按繼承人自繼承開始時，除本法另有規定外，承受被繼
  承人財產上之一切權利、義務。但權利、義務專屬於被繼承人
  本身者，不在此限。繼承人對於被繼承人之債務，以因繼承所
  得遺產為限，負清償責任。民法第1148條亦定有明文。經查：
⑴林辰任等9人所有系爭建物無權占有系爭土地，業如前述，又如
  附表一所示各建物所有人所有之建物，除其中蕭怡君等2人所
  有建物依序各於95年12月4日、95年2月7日以贈與為原因辦理
  所有權移轉登記外，其餘所有人所有之建物，均係於91年2月
  間以第一次登記為原因辦理第一次所有權登記。另其中如附表
  一編號四所示建物所有權人顏金生於000年0月00日死亡，該建
  物由蔡璧卿、顏蓓玲、顏謀、顏瑩瑩等4人繼承，嗣蔡璧卿於1
  07年9月3日死亡，其應繼承分由顏蓓玲、顏謀、顏瑩瑩繼承（
  見不爭執事項㈡）。則北市財政局請求㈠蕭怡君等2人、林辰任
  、蕭施秀霞、吳清和、胡楊謹等人給付自102年2月起至107年1
  月止之不當得利；㈡顏蓓玲等3人於繼承顏金生之遺產範圍內，
  連帶給付自102年2月起至106年7月21日止之不當得利，及自10
  6年7月22日起至107年1月止之不當得利，並就蔡璧卿應分擔之
  部分，於繼承其遺產範圍內，連帶給付，均屬有據。
⑵系爭土地坐落在臺北市大安區通化段土地，緊鄰臨江街市場，
  附近設施有國小、高級職業學校、公園、郵局與銀行，生活機
  能頗佳，週邊道路有通化街、信義路四段、基隆二路、敦化南
  路二段，均有多條公車線路行經，並鄰近捷運信義安和站，可
  通往市區各地，交通便利性頗佳等情，有系爭計畫書、谷歌地
  圖列印資料可參（見原審卷第190-197、481-483頁）。本院審
  酌系爭土地所在環境、生活機能、交通狀況、工商繁榮程度及
  林辰任等9人利用系爭土地之經濟價值與所受利益等一切情狀
　，並參酌107年3月31日修正前臺北市市有房地被無權占用使用
  補償金計收原則第3點第1項規定：土地：1.按申報地價年息百
  分之五計收；2.占用之地上建物按營業用稅率課徵房屋稅者，
　以申報地價年息百分之八計收。部分作營業使用者，得以營業
  用樓地板面積占房屋總樓地板面積比例計收等規定，認林辰任
  等9人所受相當於租金之利益，應依其係作為住家用或營業用
  ，而分別按系爭土地申報總價額年息5%、8%計算為適當。
⑶系爭土地之申報地價，詳如附表四所示。
⑷從而，北市財產局請求林辰任等9人自102年2月起至107年1月止
  ，應給付如附表三應給付之金額欄所示之不當得利（計算式詳
  如附表四所示），即屬有據，應予准許。
綜上所述，北市財政局依民法第179條規定及繼承之法律關係，
  請求林辰任等9人各給付北市財政局如附表三所示本息，為有
  理由，應予准許，逾此部分則無理由，應予駁回，其假執行之
  聲請亦失所依據，應併予駁回。上開北市財政局請求林辰任、
  蕭施秀霞、吳清和、胡楊謹及顏蓓玲等3人應准許部分，原審
  為北市財政局敗訴之判決，自有未洽；另原判決命蕭怡君等2
  人給付超過上開應准許部分，為蕭怡君等2人敗訴之判決，亦
  有未洽，北市財政局及蕭怡君等2人上訴意旨各就上開部分指
  摘原判決不當，求予廢棄改判，為有理由，應由本院予以廢棄
  ，改判如主文第二、三項所示。原判決就北市財產局對林辰任
  、蕭施秀霞、吳清和、胡楊謹及顏蓓玲等3人超過上開應准許
  部分之請求，及命蕭怡君等2人各給付如附表三編號2、7所示
  本息，而分為北市財政局、蕭怡君等2人敗訴之判決，核無不
  合。其等上訴意旨各指摘原判決此部分不當，求予廢棄改判，
  為無理由，應予駁回。又北市財政局就其請求林辰任、蕭施秀
  霞、吳清和、胡楊謹及顏蓓玲等3人給付不當得利勝訴部分，
  北市財政局及林辰任、蕭施秀霞、吳清和、胡楊謹及顏謀均陳
  明願供擔保宣告准免假執行，經核均無不合，爰分別酌定相當
  擔保金額准許之。至北市財政局上訴不應准許部分，其此部分
  假執行之聲請，亦因訴之駁回而失所依附，應併予駁回。
本件事證已臻明確，兩造其餘之攻擊或防禦方法及所用之證據
  ，經本院斟酌後，認為均不足以影響本判決之結果，爰不逐一
  論列，附此敘明。
據上論結，北市財政局、蕭怡君等2人之上訴，均為一部有理由
  ，一部無理由，依民事訴訟法第450條、第449條第1項、第79
  條、第85條第2項、第463條、第385條第1項、第390條第2項、
  第392條第2項，判決如主文。
中　　華　　民　　國　　110 　年　　8 　　月　　24　　日
                  民事第十一庭 
                        審判長法  官  李慈惠
                              法  官  陳婷玉
                              法  官  謝永昌
正本係照原本作成。
如不服本判決（上訴人蕭怡君、鄭金和及被上訴人須合併上訴利
益額逾新臺幣150萬元），應於收受送達後20日內向本院提出上
訴書狀，其未表明上訴理由者，應於提出上訴後20日內向本院補
提理由書狀（均須按他造當事人之人數附繕本）上訴時應提出委
任律師或具有律師資格之人之委任狀；委任有律師資格者，另應
附具律師資格證書及釋明委任人與受任人有民事訴訟法第466條
之1第1項但書或第2項所定關係之釋明文書影本。如委任律師提
起上訴者，應一併繳納上訴審裁判費。
中　　華　　民　　國　　110 　年　　8 　　月　　24　　日
　　　　　　　　　　　　　    書記官  王增華
　　　　　　　　　　　　　
附表一（各建物所有人所有建物占用北市財政局管理土地一覽表
）：
一、林辰任所有臺北市○○區○○段○○段0000○號建物、所有權全部
    ，占用同段000地號土地、面積13平方公尺。
二、蕭怡君所有臺北市○○區○○段○○段0000○號建物、所有權應有
    部分2分之1，占用同段00000地號土地、面積1.3平方公尺。
三、蕭施秀霞所有臺北市○○區○○段○○段0000○號建物、所有權全
    部，占用同地段00000地號土地、面積28平方公尺。
四、顏蓓玲、顏謀、顏瑩瑩(即顏金生與蔡璧卿之繼承人)所有臺
    北市○○區○○段○○段0000○號建物、所有權全部，占用同段000
    000地號土地、面積10平方公尺。
五、吳清和所有臺北市○○區○○段○○段0000○號建物、所有權全部
    ，占用同段000000地號土地、面積56平方公尺。
六、胡楊謹所有臺北市○○區○○段○○段0000○號建物、所有權全部
    ，占用同段000000地號土地、面積24平方公尺。
七、鄭金和所有臺北市○○區○○段○○段0000○號建物、所有權全部
    ，占用段000000地號土地、面積18平方公尺。
附表二：　　
編號 當事人 應給付之金額 利息起算日 備註 1 林辰任 28萬0,371元 107年5月3日 均至清償日止，按週年利率5%計算之利息 2 蕭怡君 1萬9,681元 107年5月11日  3 蕭施秀霞 87萬5,128元 107年4月27日  4 顏蓓玲、顏謀、顏瑩瑩 一、於繼承顏金生之遺產範圍內，連帶給付18萬0,373元； 二、於繼承蔡璧卿之遺產範圍內，連帶給付6,346元； 三、各自給付6,346元。 107年9月4日  5 吳清和 115萬2,185元 107年4月27日  6 胡楊謹 49萬3,790元 107年5月1日  7 鄭金和 37萬0,360元 107年4月28日  
附表三：　　
編號 當事人 應給付之金額 利息起算日 備註 1 林辰任 28萬0,354元 107年5月3日 均至清償日止，按週年利率5%計算之利息 2 蕭怡君 1萬9,676元 107年5月11日  3 蕭施秀霞 87萬5,128元 107年4月27日  4 顏蓓玲、顏謀、顏瑩瑩 一、於繼承顏金生之遺產範圍內，連帶給付18萬0,362元； 二、於繼承蔡璧卿之遺產範圍內，連帶給付6,346元； 三、各自給付6,346元。 107年9月4日  5 吳清和 115萬2,177元 107年4月27日  6 胡楊謹 49萬3,790元 107年5月1日  7 鄭金和 37萬0,343元 107年4月28日  
附表四：（自102年2月起至107年1月止；金額：新臺幣）　
一、000地號（林辰任）：土地面積13平方公尺，其中面積4.84
    平方公尺自106年3月起營業用按年息8%計算，其餘面積8.16
    平方公尺為住家用均按年息5%計算，102年1月、105年1月、
    107年1月之申報地價分別為每平方公尺7萬1,700元、9萬7,4
    00元、9萬0,800元（見原審司促字卷第43、85、87頁）。
  ㈠自102年2月起至104年12月止（35個月），為13萬5,931元。
　 （7萬1,700元×13平方公尺×5%÷12×35個月＝13萬5,931元，元
   以下4捨5入，下同）
　㈡自105年1月起至106年2月止（14個月），為7萬3,862元。
　　（9萬7,400元×13平方公尺×5%÷12×14個月＝7萬3,862元）
  ㈢自106年3月起至106年12月止（10個月），為6萬4,544元。
　　〔9萬7,400元×（8.16平方公尺×5%＋4.84平方公尺×8%）÷12×1
    0個月＝6萬4,544元〕
  ㈣107年1月，為6,017元。
    （9萬0,800元×（8.16平方公尺×5%＋4.84平方公尺×8%）÷12＝
    6,017元）
  ㈤以上合計28萬0,354元（13萬5,931元＋7萬3,862元＋6萬4,544
    元＋6,017元＝28萬0,354元）。
二、00000地號（蕭怡君）：土地面積1.3平方公尺，應有部分1/
    2，住家用，102年1月、105年1月、107年1月之申報地價分
    別為每平方公尺10萬5,000元、14萬4,000元、13萬4,000元
    （見原審司促字卷第44、89、91頁）。
  ㈠自102年2月起至104年12月止（35個月），為9,953元。
　 （10萬5,000元×1.3平方公尺×5%÷12×35個月×1/2＝9,953元）
　㈡自105年1月起至106年12月止（24個月），為9,360元。
　　（14萬4,000元×1.3平方公尺×5%÷12×24個月×1/2＝9,360元）
  ㈢107年1月，為363元。
    （13萬4,000元×1.3平方公尺×5%÷12×1/2＝363元）
  ㈣以上合計1萬9,676元（9,953元＋9,360元＋363元＝1萬9,676元
    ）。
三、00000地號（蕭施秀霞）：土地面積28平方公尺，其中面積7
    平方公尺自106年3月起營業用按年息8%計算，其餘面積21平
    方公尺為住家用均按年息5%計算，102年1月、105年1月、10
    7年1月之申報地價分別為每平方公尺10萬5,000元、14萬4,0
    00元、13萬4,000元（見原審司促字卷第55、93、95頁）。
  ㈠自102年2月起至104年12月止（35個月），為42萬8,750元。
　 （10萬5,000元×28平方公尺×5%÷12×35個月＝42萬8,750元）
　㈡自105年1月起至106年2月止（14個月），為23萬5,200元。
　　（14萬4,000元×28平方公尺×5%÷12×14個月＝23萬5,200元）
  ㈢自106年3月起至106年12月止（10個月），為19萬3,200元。
　　〔14萬4,000元×（21平方公尺×5%＋7平方公尺×8%）÷12×10個
    月＝19萬3,200元〕
  ㈣107年1月，為1萬7,978元。
    〔13萬4,000元×（21平方公尺×5%＋7平方公尺×8%）÷12＝1萬7,
    978元〕
  ㈤以上合計87萬5,128元（42萬8,750元＋23萬5,200元＋19萬3,20
    0元＋1萬7,978元＝87萬5,128元）。　
四、000000地號（顏蓓玲等3人）：土地面積10平方公尺，住家
    用，102年1月、105年1月、107年1月之申報地價分別為每平
    方公尺7萬1,700元、9萬7,400元、9萬0,800元（見原審司促
    字卷第59、97、99頁）。
  ㈠自102年2月起至顏金生106年7月21日死亡之日止（見原審司
    促字卷第61頁），為18萬0,362元。
  ⒈自102年2月起至104年12月止（35個月），為10萬4,563元。
　 （7萬1,700元×10平方公尺×5%÷12×35個月＝10萬4,563元）
　⒉自105年1月起至106年7月21日止（18＋21/31個月），為7萬5,
    799元。
　　〔9萬7,400元×10平方公尺×5%÷12×（18＋21/31個月）＝7萬5,7
    99元〕
  ⒊以上合計18萬0,362元（10萬4,563元＋7萬5,799元＝18萬0,362
    元）。　
  ㈡自106年7月21日起至107年1月止，為2萬5,384元。
  ⒈自106年7月22起至106年12月止（5＋10/31個月），為2萬1,60
    1元。
    〔9萬7,400元×10平方公尺×5%÷12×（5＋10/31個月）＝2萬1,60
    1元〕
  ⒉107年1月，為3,783元。
    （9萬0,800元×10平方公尺×5%÷12＝3,783元）
  ⒊以上合計2萬5,384元（2萬1,601元＋3,783元＝2萬5,384元），
    顏蓓玲等3人及蔡璧卿應各給付6,346元。　
  ㈢顏蓓玲等3人於繼承被繼承人顏金生之遺產範圍內，連帶給付
    北市財政局18萬0,362元；於繼承蔡璧卿之遺產範圍內，連
    帶給付北市財政局6,346元；顏蓓玲等3人應各自給付北市財
    政局6,346元。
五、000000地號（吳清和）：土地面積56平方公尺，住家用，10
    2年1月、105年1月、107年1月之申報地價分別為每平方公尺
    7萬1,700元、9萬7,400元、9萬0,800元（見原審司促字卷第
    71、101、103頁）。
  ㈠自102年2月起至104年12月止（35個月），為58萬5,550元。
　 （7萬1,700元×56平方公尺×5%÷12×35個月＝58萬5,550元）
　㈡自105年1月起至106年12月止（24個月），為54萬5,440元。
　　（9萬7,400元×56平方公尺×5%÷12×24個月＝54萬5,440元）
  ㈢107年1月，為2萬1,187元。
    （9萬0,800元×56平方公尺×5%÷12＝2萬1,187元）
  ㈣以上合計115萬2,177元（58萬5,550元＋54萬5,440元＋2萬1,18
    7元＝115萬2,177元）。
六、000000地號（胡楊謹）：土地面積24平方公尺，住家用，10
    2年1月、105年1月、107年1月之申報地價分別為每平方公尺
    7萬1,700元、9萬7,400元、9萬0,800元（見原審司促字卷第
    75、105、107頁）。
  ㈠自102年2月起至104年12月止（35個月），為25萬0,950元。
　 （7萬1,700元×24平方公尺×5%÷12×35個月＝25萬0,950元）
　㈡自105年1月起至106年12月止（24個月），為23萬3,760元。
　　（9萬7,400元×24平方公尺×5%÷12×24個月＝23萬3,760元）
  ㈢107年1月，為9,080元。
    （9萬0,800元×24平方公尺×5%÷12＝9,080元）
  ㈣以上合計49萬3,790元（25萬0,950元＋23萬3,760元＋9,080元＝
    49萬3,790元）。
七、000000地號（鄭金和）：土地面積18平方公尺，住家用，10
    2年1月、105年1月、107年1月之申報地價分別為每平方公尺
    7萬1,700元、9萬7,400元、9萬0,800元（見原審司促字卷第
    79、109、111頁）。
  ㈠自102年2月起至104年12月止（35個月），為18萬8,213元。
　 （7萬1,700元×18平方公尺×5%÷12×35個月＝18萬8,213元）
　㈡自105年1月起至106年12月止（24個月），為17萬5,320元。
　　（9萬7,400元×18平方公尺×5%÷12×24個月＝17萬5,320元）
  ㈢107年1月，為6,810元。
    （9萬0,800元×18平方公尺×5%÷12＝6,810元）
  ㈣以上合計37萬0,343元（18萬8,213元＋17萬5,320元＋6,810元＝
    37萬0,343元）。
附表五：第一、二審訴訟費用負擔：　　
編號 當事人 第一審訴訟費用 第二審訴訟費用   備註    關於北市財政局上訴部分 關於蕭怡君等2人上訴部分  1 林辰任 負擔千分之82 負擔千分之93       -  2 蕭怡君 負擔千分之5       - 負擔千分之50  3 蕭施秀霞 負擔千分之257 負擔千分之291       -  4 顏蓓玲、顏謀、顏瑩瑩 連帶負擔千分之60 連帶負擔千分之68       -  5 吳清和 負擔千分之339 負擔千分之383       -  6 胡楊謹 負擔千分之145 負擔千分之164       -  7 蕭怡君 負擔千分之109       - 負擔千分之949  8 北市財政局 負擔千分之3 負擔千分之1 負擔千分之1  
附表六：　　
編號 當事人 北市財政局假執行之供擔保金額 各當事人免假執行之供擔保金額 備註 1 林辰任 9萬4,000元 28萬0,354元 顏蓓玲、顏瑩瑩未為供擔保免假執行之聲請 2 蕭施秀霞 29萬2,000元 87萬5,128元  3 顏蓓玲、顏謀、顏瑩瑩 6萬9,000元 顏謀部分為20萬5,746元  4 吳清和 38萬5,000元 115萬2,177元  5 胡楊謹 16萬5,000元 49萬3,790元